臺灣高等法院臺南分院民事判決
110年度上更一字第30號
上  訴  人  周雅雯  
訴訟代理人  沈靖家律師
複代理人    張聖堃律師
被上訴人    吳秀羅(受輔助宣告)




共同輔助人  林俊欽律師

            王宗源  

上列當事人間請求返還不當得利等事件，上訴人對於中華民國10
8年8月20日臺灣雲林地方法院第一審判決（108年度訴字第26號
）提起上訴，經最高法院發回更審，本院於111年8月10日言詞辯
論終結，判決如下：
    主  文
原判決（除確定部分外）關於命上訴人給付逾壹拾萬參仟參佰捌
拾貳元本息部分，及該部分假執行之宣告暨訴訟費用之裁判均廢
棄。
上開廢棄部分，被上訴人在第一審之訴及假執行之聲請均駁回。
其餘上訴駁回。
廢棄部分，第一、二審及該部分發回前第三審訴訟費用由被上訴
人負擔；上訴駁回部分，第二審及該部分發回前第三審訴訟費用
由上訴人負擔。
    事實及理由
壹、程序方面：
    被上訴人經合法通知未於言詞辯論期日到場，核無民事訴訟
    法第386條所列各款情形，爰依上訴人之聲請，由其一造辯
    論而為判決。
貳、實體方面：
一、被上訴人未於言詞辯論期日到場，惟據其以前所為之陳述略
    以：上訴人係伊次子即原審共同被告王政川之配偶。伊五子
    王宗祺為照顧伊生活，將其所有門牌號碼高雄市○○區○○路00
    號0樓房屋（下稱系爭房屋）每月所收租金，匯至伊於雲林
    縣○○農會○○分部開設之帳號00000000000000號帳戶（下稱系
    爭農會帳戶），做為伊之生活費。詎自民國97年8月起，系
    爭房屋之租金即未再匯入系爭農會帳戶，其後上訴人未經伊
    同意，擅自要求承租人將租金轉匯至上訴人之子王彥翰設於
    ○○郵局帳號為00000000000000號帳戶（下稱系爭郵局帳戶）
    內，擅自提領款項，合計達新臺幣（下同）2,928,000元（
    即97年8月至101年8月，每月3萬元、101年9月至104年8月，
    每月28,000元、104年9月至105年11月，每月3萬元），迄10
    5年12月22日伊女兒王素蘭調閱系爭農會帳戶資料始發覺上
    開事實等情。爰依侵權行為、不當得利法律關係，求為擇一
    命上訴人如數給付，並自起訴狀繕本送達翌日起加計法定遲
    延利息之判決【原審判命上訴人給付2,928,000元本息，上
    訴人就原判決不利於其部分不服，提起上訴，經本院駁回其
    上訴，上訴人聲明不服，嗣經最高法院110年度台上字第208
    7號判決駁回其中命上訴人給付2,565,924元（即2,928,000
    元扣除上訴人辯稱其代繳房屋稅
　　、地價稅之362,076元）本息部分之上訴，該部分業已確定
　　，非本院審理範圍，不予論述】。並答辯聲明：上訴駁回。
二、上訴人答辯：兩造自90年12月起同財共居10餘年，被上訴人
    如需領錢均請伊代領，帳戶內款項均係被上訴人自行支配使
    用，嗣其罹患老人癡呆症記憶不清，始提起本件訴訟。系爭
    房屋租金因房客為節省匯款手續費，要求更改匯款帳戶，伊
    於徵求被上訴人同意後，方改匯至系爭郵局帳戶。兩造同財
    共居，家內生活費用、人情交際往來支出，甚至被上訴人參
    加宗教活動所需金錢，伊均事前徵求被上訴人同意始持提款
    卡提領，伊雖無法詳列細目，惟並非侵占。且兩造互負扶養
    義務，伊提領金錢支付生活開銷，非無法律上原因。又伊自
　　自90年至105年間代繳系爭房屋之房屋稅、地價稅共計362,0
    76元（下稱系爭房屋稅、地價稅），應予抵銷，被上訴人不
    得請求伊給付該362,076元本息。上訴聲明：㈠原判決（除確
    定部分外）關於命上訴人給付其中362,076元本息部分、該
    部分假執行之宣告暨命訴訟費用負擔之裁判均廢棄
　　。㈡上開廢棄部分，被上訴人在第一審之訴及假執行之聲請
    均駁回。
三、兩造不爭執事項：
　㈠被上訴人與配偶王貴馨有6名子女即長子王坤祿、長女王素蘭
    、次子王政川、三子王文志、四子王宗源、五子王宗祺。上
    訴人為王政川之妻。
  ㈡高雄市○○區○○○段0000○號即門牌號碼高雄市○○區○
　　○路00號房屋（所有權全部，即系爭房屋）於88年5月7日，
    以贈與為原因，登記為王宗祺所有，系爭房屋坐落之基地即
    同段0000-0地號土地（所有權全部，下稱系爭土地，與系爭
    房屋合稱系爭房地）於88年10月27日，以買賣為原因，登記
    為王宗祺之配偶即陳秋杏所有（原審調字卷第23至24頁）。
  ㈢系爭房屋一樓自91年1月17日起至97年7月止每月所收租金，
　　均匯至被上訴人設立於雲林縣○○農會○○分部0000000000
  　0000號帳戶（即系爭農會帳戶）內，作為被上訴人之生活費
　　。
  ㈣系爭房屋一樓自100年11月起至101年8月止每月租金3萬元；
　　自101年9月起至104年8月止每月租金28,000元；自104年9月
　　起至105年11月止每月租金3萬元，均匯入上訴人之子王彥翰
　　所設立之○○郵局00000000000000號帳戶（即系爭郵局帳戶
　　）（原審調字卷第50至57頁）。
  ㈤被上訴人請求上訴人返還系爭房屋一樓自97年8月至105年11
　　月止租金共2,928,000元本息，其中2,565,924元本息部分，
    經原審108年度訴字第26號、本院108年度上字第276號、最
    高法院110年度台上字第2087號判決被上訴人該部分勝訴確
    定（本院更一卷第9至17、19至38頁）。
　㈥系爭房屋90至105年度之房屋稅共85,601元，系爭土地90至10
    5年度之地價稅共276,489元，以上合計362,090元均已繳納
    完畢，詳如本院更一卷第201至204頁附表一、二所示。又上
    開房屋稅及地價稅單均由上訴人持有（原審訴字卷第113、1
    15至139、172頁）。
四、本件爭執要點：　　
    系爭房屋稅、地價稅，是否係由上訴人代為繳納？被上訴人
 　 依侵權行為或不當得利法律關係，請求上訴人給付362,076
 　 元本息（不包括已確定之2,565,924元本息)，有無理由？
五、得心證之理由：
  ㈠被上訴人主張其對系爭房屋自97年8月起至105年11月止之租
    金，遭上訴人擅自收取；上訴人爭執其中362,076元係代繳
    系爭房屋稅、地價稅等語。有關系爭房屋稅、地價稅之繳納
    情形，上訴人辯稱系爭房屋稅、地價稅，係由其代為繳納等
    語；被上訴人則有爭執。經查：證人王宗祺證稱：伊86、87
    年間曾居住於系爭房屋，嗣前往北部工作生活，該屋於86年
    至90年間空置，王政川問伊要不要出租，租金給被上訴人當
    生活費，伊同意。關於租金分配方式，王政川說他幫忙找房
    客簽約，租金匯入被上訴人帳戶，伊問被上訴人租金有無匯
    入，被上訴人說有，伊就沒有過問；伊希望租金拿給被上訴
    人當生活費及繳納稅金；伊不知稅金是何人繳納，但單據（
　　即繳款書）會寄到○○老家（即被上訴人住處）等語（見原審
    卷第47至50頁、本院上字卷一第360至362頁），由其證述
　　可知，上開房屋稅、地價稅並非王宗祺本人所繳納。而系爭
    房地之系爭房屋稅、地價稅均已繳納完畢，並無積欠之情形
　　，且繳款書現由上訴人持有中，有其提出之房屋稅、地價稅
    繳款書（詳原審卷第115至139頁）可憑，是上訴人辯稱系爭
    房屋稅、地價稅，係由其代為繳納等語，應堪採信。
　㈡按意思表示有明示及默示之分，前者係以言語文字或其他習
    用方法直接表示其意思，後者乃以其他方法間接的使人推知
    其意思（最高法院102年度台上字第682號民事裁判要旨參照
　　）。查有關本件系爭房地之所有權人，是否委請被上訴人繳
    納系爭房屋稅、地價稅乙節，證人王宗祺雖證稱：伊希望租
    金拿給被上訴人當生活費及繳納稅金，但被上訴人如何使用
　　，伊無法限制，亦沒有叫她去繳等語，依證人王宗祺所述，
    似未直接以言詞請被上訴人繳納上開稅金。惟系爭房屋自90
    年間出租後，直至105 年間之房屋稅、地價稅，王宗祺夫妻
    均未聞問；而房屋稅、地價稅之繳納期間係每年固定，該繳
    款書係寄送至被上訴人住處，參以證人王宗祺證稱：伊希望
    租金拿給被上訴人當生活費及繳納稅金等語，依上開說明，
    可見王宗祺夫妻與被上訴人間，應有由被上訴人以收取之租
    金代繳房屋稅、地價稅之合意，王宗祺夫妻始會多年來對該
    房屋稅、地價稅之繳納未再加以過問。
　㈢系爭房地90至105年度之房屋稅、地價稅合計362,090元均已
    繳納完畢，繳納金額及日期詳如本院更一卷第201至204頁附
    表一、二所示，有繳款書在卷（詳原審卷第115至139頁）可
    憑。其中97年8月之後繳納至105年11月止（該期間即被上訴
    人請求上訴人返還所收取租金之期間）之房屋稅計為49,463
    元（98年度至105年度分別為6,593元、6,479元、6,362元、
    6,240元、6,123元、6,004元、5,889元、5,773元）；地價
    稅計為209,231 元（97年度至105年度分別為22,272元、22,
    272元、22,272元、22,272元、22,272元、22,272元、25,61
    2元、22,272元、27,715元），此部分之房屋稅、地價稅（
    合計258,694元）係由上訴人代為繳納，上訴人辯稱租金匯
    入系爭農會帳戶、系爭郵局帳戶後，其自系爭農會帳戶、系
    爭郵局帳戶提領款項代被上訴人繳納系爭房屋稅、地價稅等
    情，應堪採信。至上訴人雖另有代繳90至97年度之房屋稅及
    90至96年度之地價稅，惟該部分稅金均係在97年8月之前繳
    納，有各該繳款書影本可憑，上訴人當無可能自本件被上訴
    人請求97年8月起至105年11月之租金中提領款項代繳。是上
    訴人辯稱就其代繳房屋稅、地價稅258,694元部分，被上訴
    人未受有損害等語，應堪採信。至於逾此部分，上訴人辯稱
    其有自租金中提領款項代繳房屋稅、地價稅，被上訴人未受
    損害云云，則不足採。故就原判決判命上訴人給付362,076
    元本息，其中103,382元及自起訴狀繕本送達翌日起至清償
    日止，按週年利率百分之5計算之利息部分，被上訴人依侵
    權行為之法律關係，請求上訴人如數給付，應屬有據（此部
    分被上訴人本於侵權行為損害賠償為請求，既屬有據，則其
    另依不當得利法律關係請求法院擇一審判，本院即無庸再為
    審酌，附此敘明）。逾此部分，被上訴人依侵權行為或不當
    得利法律關係，請求上訴人給付258,694元及自起訴狀繕本
    送達翌日起至清償日止，按週年利率百分之5計算之利息，
    即屬無據。
六、綜上所述，被上訴人依侵權行為之法律關係，請求上訴人給
    付103,382元（不包括已確定之2,565,924元本息)及自起訴
    狀繕本送達翌日起至清償日止，按週年利率百分之5計算之
    利息，為有理由，應予准許；逾此範圍之請求，為無理由，
    應予駁回。從而原審（除確定部分外）就超過上開應准許部
    分，為上訴人敗訴之判決，並准為或免為假執行之宣告，自
    有未洽，上訴意旨指摘原判決此部分不當，求予廢棄改判，
    為有理由，爰由本院廢棄改判如主文第2項所示。至於上開
    應准許部分，原審為上訴人敗訴之判決，並為准為或免為假
    執行之宣告，核無違誤，上訴意旨仍執前詞，指摘原判決此
    部分不當，求予廢棄改判，為無理由，應駁回此部分上訴。
七、本件事證已臻明確，兩造其餘之攻擊或防禦方法及所用之證
    據，經本院斟酌後，認為均不足以影響本判決之結果，爰不
    逐一論列，併此敘明。
八、據上論結，本件上訴為一部有理由，一部無理由，依民事訴
    訟法第463條、第385條第1項前段、第449條第1項、第450條
　　、第79條，判決如主文。　　
中　　華　　民　　國　　111 　年　　8 　　月　　24　　日
                  民事第一庭    審判長法  官  翁金緞

                                      法  官  林育幟

                                      法  官  黃瑪玲
上為正本係照原本作成。
不得上訴。　　　　　　　　　　　　　　
中　　華　　民　　國　　111 　年　　8 　　月　　25　　日

                                      書記官  汪姿秀